臺灣高等法院臺南分院刑事判決　　　　　　九十年度上更(一)字第四八七號　　Ｇ
　　　上　訴　人
　　　即　被　告　丙　○　○
　　　指定辯護人　本院公設辯護人　丁　○　○
右上訴人因偽造有價證券等案件，不服臺灣臺南地方法院八十七年度訴字第一二八五
號中華民國八十七年十二月七日第一審判決（起訴案號：臺灣臺南地方法院檢察署八
十七年度偵字第六六六○號、八十七年度偵字第一○四六○號），提起上訴，判決後
經最高法院第一次發回更審，本院判決如左：
      主      文
原判決撤銷。
丙○○共同意圖供行使之用而偽造有價證券，累犯，處有期徒刑參年貳月。
偽造之「乙○○○」國民身分證影本壹張、偽造「乙○○○」印章壹枚，及民國八十
六年十一月十四日期面額新臺幣佰貳拾捌萬伍仟元之本票上與附條件買賣契約書上
偽造「乙○○○」之印文各壹枚，偽簽「葉」字署押各壹枚（合計偽造之「乙○○○
」印文共貳枚、偽簽「葉」字署押共貳枚），均沒收之。
      事      實
一、丙○○於民國（下同）八十年間，因違反修正前肅清煙毒條例案件，經本院判處
    有期徒刑三年六月確定，減為二年四月，並於八十一年十二月十七日執行完畢，
    仍不知悔改。復與甲○○（另案審理）二人間基於共同偽造本票及意圖為自己不
    法所有之犯意聯絡，於八十六年十一月十四日，在臺南市安平區○○○○街一五
    六號六樓之一甲○○就職之中慶金屬工業有限公司，由甲○○以該公司負責人詹
    子葦（另案違反動產擔保交易法在原審審理中）名義為買受人，以附條件買賣分
    期付款、設定動產抵押權之方式，向東逸企業股份有限公司（下簡稱東逸公司）
    購買車號：Ｃ九－二五六九號賓士牌自用小客車一輛，約定分期付款，總價金新
    台幣（下同）三百二十八萬五千元，自八十六年十二月二十日起至八十九年十月
    二十日止，按月支付一十八萬二千五百元，復為取信東逸公司，甲○○除以自己
    為連帶保證人外，並於之前在不詳時地由丙○○先提供其照片一張，交由甲○○
    將蕭女之照片一張貼在其母乙○○○身分證影本上，再行影印，共同偽造乙○○○身分證影本一張，並另偽刻「乙○○○」之印章一枚，再由丙○○持該偽造之
    身分證影本，在八十六年十一月十四日在上述中慶公司內，由東逸公司業務員黃
    志鴻前來對保時，丙○○即行使該偽造之「乙○○○」之身分證影本，冒為乙○○○之人，在附條件買賣契約書對保欄偽簽乙○○○之署名「葉」字，兼由甲○○在連帶保證人欄各再加蓋偽刻之「乙○○○」印文各一枚，復共同意圖供行使
    之用於同時地在八十六年十一月十四日期面額三百二十八萬五千元之本票發票人
    欄偽簽乙○○○之署名「葉」字，再加蓋偽刻之乙○○○印文一枚，完成其參與
    共同為發票行為之程序，提出於東逸公司，致生損害於乙○○○，並使東逸公司
    陷於錯誤，交付前開賓士牌自用小客車一輛，詎甲○○取得車輛後，未依約支付
    分期付款價金，即潛逃無蹤，車輛亦所在不明，致東逸公司無從實行占有抵押物
    以取償，而向臺灣臺南地方法院聲請對乙○○○發支付命令，請求連帶給付分期
    付款價金與本票票款，乙○○○始查知上情。
二、案經乙○○○訴請臺灣臺南地方法院檢察署檢察官偵查起訴及檢察官移送併辦。
      理      由
一、上訴人即被告丙○○矢口否認有右揭犯行，並辯稱；我並不知情，在八十二年我
    再婚的時候，甲○○有跟我要過我的結婚照小張的，也有跟我借過身分證，然葉
    某說要拿去報人頭抵扣稅款之用，不知葉某竟拿去偽造葉母之身分證使用。我亦
    未冒乙○○○之名義當保證人並在附條件買賣契約書對保欄偽簽乙○○○之「葉
    」字，我亦未在面額三百二十八萬五千元之本票發票人欄上偽簽署名「葉」字，
    並加蓋乙○○○印文一枚，對保時我並不在場云云。經查：(1)被告於本院前次審
    理時已辯稱：我曾將自己的國民身分證借給甲○○，然甲○○說要拿去報人頭抵
    扣稅款之用，在出借時剛好身分證背面夾有其一張照片，未注意抽出一併交給甲○○，不知葉某竟拿去偽造葉母之身分證使用等語（見上訴字審卷第四十頁正、
    反面），於本院此次審調查時則改辯稱：在八十二年我再婚的時候，他有跟我要
    過我的結婚照小張的，也有跟我借過身分證等語，前後就甲○○如何取得其相片
    乙節，被告所辯不一；又被告就本件對保時其自己有無在場，於本院此次審調查
    時則陳稱：我沒有作保，對保時我也不在場等語（見本院九十年十二月二十二日
    訊問筆錄），亦與其於本院前次審理時陳稱：（問：對保時你在場？）沒有，我
    去他公司泡茶而已，不是對保等語（見上訴字審卷第八十七頁正面），前後供述
      反覆不一，則被告所辯，已難令人信其為真。(2)再查，共同被告甲○○就上開
    如何為買車邀被告丙○○冒充其母為保證人辦理對保並簽發本票等情，已證述綦
    詳（見上訴字審卷第七十四頁反面、第七十五頁、第七十六頁正面、第一００頁
    反面、第一０一頁正面），並迭據證人即東逸公司承辦本件附條件買賣契約對保
    之業務員黃志鴻於偵查及本院前次審調查中均證稱：車輛是甲○○提出申報，八
    十六年十一月十四日在被告甲○○五期重劃區辦公室辦理對保時，甲○○、詹子
    葦、乙○○○（係指被告丙○○）均在場，在庭被告丙○○即當時在我面前以乙○○○名義，在附條件買賣契約書、本票上偽簽乙○○○署名，並蓋偽刻之乙○○○印章之人，我並曾核對所提出之乙○○○身分證正本、影本姓名相符後，始
    辦理對保，我不認識在庭之告訴人乙○○○等語在卷（見臺南地方法院檢察署八
    十七年偵字第六六六○號偵查卷第七一至七二頁、第一○四六○號偵查卷第廿三
    頁、本院上訴字審卷第三十九頁、第四十一頁正面），渠等二人就對保之地點、
    對保時被告丙○○在場諸節，所證均互核一致，顯見渠等所言被告丙○○以「乙○○○」名義到場並親自偽簽乙○○○之署名，並與甲○○共同蓋用偽刻之乙○○○之印章等情非虛，至為灼然。雖證人黃志鴻證稱於對保時被告有提出乙○○○之身分證正本及影本以供核對乙節，與共同被告甲○○所供對保當時並未提出
    乙○○○之身分證正本等語，容有未符，然按證人所為之供述，縱有一部不實，
    而其他部分經法院認為真實時，該部分之證言，仍非不可採為證據。苟被告丙○○確有同時提出乙○○○之身分證正本及影本，則對保人黃志鴻自可輕易看出破
    綻至明。矧對保人黃志鴻於證詞中並未提及乙○○○身分證正本與影本有何不同
    ，難認被告丙○○於案發時同時提出乙○○○之身分證正本與影本乙節為真，應
    堪認定。因而證人黃志鴻證稱對保時被告有提出乙○○○之身分證正本云云，應
    非可採。再衡以證人黃志鴻既證稱被告有提出乙○○○之身分證影本乙情，與共
    同被告甲○○迭次所供之情節仍互核一致，故渠等就被告丙○○提出事實上係偽
    造之乙○○○身分證影本乙情之證詞，應仍堪信為真實，自無待言。(3)另查，證
    人即本件購車名義人詹子葦於偵查中固證稱：「對保時只有我與甲○○及賓士公
    司黃世龍，不是庭上這位黃志鴻」、「對保的地點是在甲○○家，不是辦公室，
    我不認識黃志鴻」云云（見同上第六六六Ｏ號偵查卷第七十二、七十三頁）。然
    證人黃志鴻已證稱：我去對保是他（指詹子葦）沒有錯等語（見上訴字審卷第六
    十頁反面），又證稱：（問車子交給誰？）是甲○○、詹子葦一起來等語（見同
    上偵查卷第七十二頁正面），共同被告甲○○亦證稱：對保時詹子葦在場，他是
    車主，對保是在他的公司，（所買）車子他去交車，也由他開走等語（見上訴字
    審卷第七十五頁反面），又證稱：詹子葦是車主要把責任推給我才這麼說等語（
    見本院九十一年一月九日訊問筆錄），且查，證人詹子葦在法律上既係上開車輛
    之名義人，有附條件買賣契約書一紙在卷足稽，是則，證人詹子葦既係該車之名
    義上所有權人，與本案與共同被告甲○○即有利害關係，且詹某為避免自己牽扯
    於本案，已難期其上開所為之證詞不失偏頗，不得遽信為真。況因購車之契約條
    款均屬定型化契約而放置於出賣車輛之公司，以備購車之人確定欲購買時，可於
    公開場合之該汽車公司簽訂契約，甚少邀及關係人至私人家中簽訂，此為一般購
    車對保之常情。故證人詹子葦證稱上開契約係於家中簽訂，且對保時被告並未在
    場乙節，非但與常情不合，且與共同被告甲○○及對保人黃志鴻所言之詞迥異，
    信難予遽採。(4)另徵之案經東逸公司向原審法院聲請對乙○○○發支付命令，請
    求支付價款及本票票款時，葉女始知其有被偽造簽發本票之情事，對其子甲○○
    提起告訴，並迭次到庭堅指其對本件如何充任保證人，接受對保簽名等事項概未
    參與或知情（見同上偵查卷第三十六頁正面），復有原審法院八十七年度促字第
    四五號支付命令一紙附於該案號民事聲請事件卷宗足憑，乙○○○之說詞前後復
    無岐異，又核與共同被告甲○○之供詞、對保人黃志鴻之指認均陳稱乙○○○不
    在場，不知情等情節（見本院九十一年一月九日訊問筆錄、同上偵查卷第七十一
    頁正、反面），均相符合，則乙○○○之證詞應屬實情，堪予採信，益證被告丙○○確未得乙○○○之同意而行使該偽造之「乙○○○」之身分證，並冒充為乙○○○之人，在附條件買賣契約書對保欄偽簽乙○○○之署名「葉」字，再推由
    甲○○在連帶保證人欄各再加蓋偽刻之「乙○○○」印文各一枚，復在八十六年
    十一月十四日期面額三百二十八萬五千元之本票發票人欄偽簽乙○○○之署名「
    葉」字，再加蓋偽刻之乙○○○印文一枚，提出於東逸公司等情屬實。再參以上
    開偽造之乙○○○身分證照片，亦核與臺灣台南地方法院檢察署檢察官調閱之被
    告丙○○口卡片及被告丙○○當庭提出其本人身分證上照片完全相同，而與告訴
    人乙○○○於八十七年七月二十三日檢察官偵查中庭呈之身分證迥異，均資佐證
    。益見被告丙○○所為，客觀上衡之，確足以生損害於乙○○○無訛。(5)至被告
    何以僅在上開契約書及本票上僅簽「葉」字之原因，已據證人黃志鴻在檢察官偵
    訊時證述：我確定她（指被告）當我的面寫的，我要她簽全名，但她說不識字，
    只會寫「葉」字，所以我就准許她只寫一個「葉」字等語（見第一○四六○號偵
    卷第廿三頁反面）。此與共同被告甲○○在本院前次審指稱對保時是汽車公司的
    人與丙○○冒稱我媽媽作保人對保，在辦手續等語（見上訴字審卷第七十五頁正
    、反面），並無歧異。按被告既應邀願意冒充葉母為保證人，心知不法，為免被
    發覺而留跡，其佯以不識字，且於簽署「葉」字時，故意以不同之筆調書寫，俾
    與其平素書寫之筆劃字勢不同，衡諸一般偽造之犯罪手法，自非難理解。參以法
    務部調查局亦認：「本案待鑑附條件買賣契約書影本乙紙上對保簽名欄所寫「葉
    」字及八十六年十一月十四日發票人署名詹子葦之本票影本乙紙上發票人欄所寫
    「葉」字，因待鑑字跡僅一「葉」字，書寫緩慢、特徵不明，致歉難鑑定」等情
    ，有法務部調查局九十一年二月十九日調科貳字第○九一○○○三一八五○號函
    附卷足參，並有被告之筆記本原件及當庭書寫之「葉」字筆跡一紙附卷可考，故
    要不得以該「葉」字與其平常之字跡不同或因書寫緩慢、特徵不明而無法鑑定，
    遂謂上開「葉」字非其所簽署，併此敘明。此外，復有東逸公司提出附條件買賣
    契約書、動產擔保交易設定登記申請書、汽車新領牌照登記書、面額三百二十八
    萬五千元之本票一紙、詹子葦為發票人之支票四紙、甲○○身分證影本及偽造之
    乙○○○身分證影本等附卷可稽，被告丙○○矢口否認接受對保，甚且否認知情
    等諸節，自無可採。綜上所述，相互參究，故被告上開所辯，顯係事後避重就輕
    推諉飾卸罪責之詞，無足採取。其事證明確，犯行洵堪認定。
二、按被告丙○○提供照片供甲○○偽造「乙○○○」身分證影本，再持以供對保，
    復同時在附條件買賣契約書及本票上偽造乙○○○署名及印文，完成該契約書及
    本票其部分之製作，再提出於東逸公司而詐購車輛。核被告所為，係犯刑法第二
    百零一條第一項之意圖供行使之用而偽造有價證券罪、同法第二百十六條、第二
    百十二條之行使偽造證書罪、同法第二百十六條、第二百十條之行使偽造私文書
    罪及同法第三百三十九條第一項之詐欺取財罪。其在本票上偽造署名、印文為偽
    造有價證券之一部，為偽造有價券行為所吸收，其行使偽造有價證券之輕度行為
    為偽造有價證券之重度行為所吸收，均不另論罪。又其在附條件買賣契約書上偽
    造乙○○○署名印文，為偽造私文書之部分行為，偽造私文書之低度行為為行使
    偽造私文書之高度行為所吸收，亦均不另論罪。被告丙○○與同案被告甲○○二
    人間有犯意聯絡、行為分擔，應依刑法第二十八條之規定論以共同正犯。又被告
    所犯上開數罪間有方法結果之牽連關係，應從一重之偽造有價證券罪論處。查被
    告丙○○於八十年間，因違反肅清煙毒條例案件，經本院判處有期徒刑三年六月
    確定，減為二年四月，並於八十一年十二月十七日執行完畢，有本院刑案被告全
    國前案紀錄表在卷可稽，其於執行完畢後五年內，再犯本案之罪，為累犯，應依
    刑法第四十七條之規定加重其刑。又查檢察官移送併辦之八十七年度偵字第一一
    八八八、一一二四六號甲○○詐欺案件，核與本件被告丙○○行詐無涉，無裁判
    上一罪關係，被告既不同，本院即無從予以併辦，應將該二偵查卷退原審法院另
    行依法處理，併此敘明。
三、原審以被告罪證明確，因予論罪科刑，固非無見，惟查：（一）、被告偽造「乙○○○」署押及印文之附條件買賣契約書及本票（見臺灣臺南地方法院檢察署八
    十七年度偵字第六六六○號偵卷第卅八、四四頁），各尚有詹子葦、甲○○二人
    之真正簽名及印文，該二人並無偽造之行為，故系爭契約書及本票除被告冒名「
    乙○○○」部份係出於偽造而無效外，其餘二人部分仍屬合法有效，然原判決竟
    諭知該本票一張全部沒收，即有未合。（二）、原判決於主文欄內未就所沒收之
    物品予以具體列記契約書及本票上應沒收之內容，而概予記載偽造乙○○○之印
    文、署押各一枚均沒收，亦有不當。是本件被告上訴意旨仍執陳詞否認犯罪，固
    無可取，然原判決既有上開可議之處，要屬無可維持，應由本院將原判決予以撤
    銷改判。爰審酌被告之犯罪動機、目的、手段、所生對乙○○○之損害及事後猶
    否認犯罪，態度欠佳等一切情狀，量處如主文第二項所示之刑。又查偽造之「乙○○○」國民身分證影本一張，係被告供犯罪所用並為共同被告甲○○所有，應
    依刑法第三十八條第一項第二款為沒收之宣告，偽造之「乙○○○」印章一枚，
    及八十六年十一月十四日期面額三百二十八萬五千元之本票與附條件買賣契約書
    上偽造「乙○○○」之印文各一枚，偽簽「葉」字之署押各一枚（合計偽造之「
    乙○○○」之印文共二枚、偽簽「葉」字署押共二枚），不問屬於犯人與否，均
    應依同法第二百十九條諭知沒收。
據上論斷，應依刑事訴訟法第三百六十九條第一項前段、第三百六十四條、第二百九
十九條第一項前段，刑法第二十八條、第二百零一條第一項、第二百十條、第二百十
二條、第二百十六條、第二百十九條、第三百三十九條第一項、第五十五條、第四十
七條、第三十八條第一項第二款，罰金罰鍰提高標準條例第一條前段，判決如主文。
本案經檢察官邱克斌到庭執行職務。
中    華    民    國      九十一      年      三      月      十九      日
                                  臺灣高等法院臺南分院刑事第五庭
                                      審判長法官  鄭    文    肅
                                            法官  黃    三    哲
                                            法官  王    浦    傑
右正本證明與原本無異。
如不服本判決，應於判決送達後十日內向本院提出上訴狀，其未敘述理由者並應於提
出上訴狀後十日內向本院補提理由書（應附繕本)。
                                      法院書記官  蔡    振    豐
中    華    民    國      九十一      年      三      月      二十一    日
附錄本判決論罪科刑法條：
刑法第二百零一條第一項：意圖供行使之用，而偽造、變造公債票，公司股票或其他
                        有價證券者，處三年以上十年以下有期徒刑，得併三千元
                        以下罰金。
刑法第二百十二條：偽造、變造護照、旅券、免許證、特許證及關於品行、能力服務
                  或其他相類之證書、介紹書，足以生損害於公眾或他人者，處一
                  年以下有期徒刑、拘役或三百元以下罰金。
刑法第二百十六條：行使第二百十條至第二百十五條之文書者，依偽造、變造文書或
                  登載不實事項或使登載不實事項之規定處斷。
刑法第二百十九條：偽造之印章、印文或署押，不問屬於犯人與否，沒收之。
刑法第三百三十九條第一項：意圖為自己或第三人不法之所有，以詐術使人將本人或
                          第三人之物交付者，處五年以下有期徒刑、拘役或科或
                          併科一千元以下罰金。
